【裁判字號】    97,消上,5
【裁判日期】    980804
【裁判案由】    損害賠償
【裁判全文】
臺灣高等法院民事判決                   97年度消上字第5號
上  訴  人  丁○○
訴訟代理人  侯水深律師
            林忠儀律師
被上訴人    美商默沙東藥廠股份有限公司臺灣分公司
法定代理人  丙○○
訴訟代理人  黃靜嘉律師
            李孟融律師
被上訴人    福倫藥業股份有限公司
                      統一編號：00000000號
法定代理人  甲○○
上列當事人間損害賠償事件，上訴人對於中華民國97年5月30日
臺灣臺北地方法院96年度消字第9號第一審判決提起上訴，本院
於98年7月14日言詞辯論終結，判決如下：
    主  文
原判決關於駁回上訴人後開第二項之訴部分，及訴訟費用之裁判
廢棄。
被上訴人應連帶給付上訴人新台幣壹拾伍萬元，及均自民國96年
4月27日起至清償日止，按年息5％計算之利息。
其餘上訴駁回。
第一、二審訴訟費用，由被上訴人連帶負擔千分之十五，餘由上
訴人負擔。
     事實及理由
一、被上訴人福倫藥業股份有限公司（下稱福倫藥局）經合法通
    知而未於言詞辯論期日到場，核無民事訴訟法第386條所定
    各款事由，爰依上訴人（下稱丁○○）之聲請，由其一造辯
    論而為判決，合先敘明。
二、丁○○起訴主張：伊因禿髮症狀，自民國93年7月31日至94
    年1月18日止，陸續至莫笑華皮膚科診所（下稱莫笑華診所
    ）就診，經該診所醫師診斷後，認伊除患「雄性禿」外，疑
    似有「簇狀禿髮」之現象，並告知目前市面上治療雄性禿之
    有效用藥為被上訴人美商默沙東藥廠股份有限公司台灣分公
    司（下稱默沙東藥廠）製造之「柔沛」藥品（FINASTERIDE
    ，下稱系爭藥品）。伊因系爭藥品非健保給付藥品，乃自94
    年11月、12月間起，自費購買系爭藥品，每日口服一顆以治
    療雄性禿症狀，並於95年3月16日、同年4月13日、同年5月
    12日、同年6月10日、同年7月9日至被上訴人福倫藥業股份
    有限公司竹山分店（下稱福倫藥局）自費購買系爭藥品服用
    。詎伊自95年4月間起，開始出現全身毛髮變白及透明化之
    現象，迄95年7月間全身毛髮已呈白色及透明化。系爭藥品
    已有案例通報其會導致人體頭髮顏色改變之機率為10萬分之
    1.8，有危害消費者安全與健康之虞，卻未見對此副作用於
    藥品包裝或仿單上之明顯處為警告標示，其流通進入市場時
    ，並不符合當時科技或專業水準可合理期待之安全性，默沙
    東藥廠應賠償伊減少勞動能力損害2,625,195元、慰撫金300
    萬元及依消費者保護法第51條之規定，賠償一倍以下之懲罰
    性賠償金；福倫藥局為銷售商，亦應與製造商默沙東藥廠負
    連帶賠償責任，爰依消費者保護法第7條、第8條、第10條、
    第51條、民法第184條、第188條、第191條之1、第193條、
    第195條、民事訴訟法第222條第2項之規定，求為命被上訴
    人應連帶給付伊新台幣（下同）1,000萬元，及自起訴狀繕
    本送達之翌日起至清償日止，按年息5％計算之利息。
三、默沙東藥廠則以：丁○○無法證明其全身毛髮變白及透明化
    ，與伊所生產製造之系爭藥品有關。另系爭藥品經過多年研
    發，實驗及人體試驗後，於86年開始於世界各國申請上市，
    迄今已在63個國家註冊取得核可。各個國家上市前，都必須
    依照當地法令規定，提供試驗資料經主管機關核准後始得開
    始銷售，在台灣取得藥品核准執照時亦然，故系爭藥品流通
    進入市場時，確實是符合當時科技或專業水準可合理期待之
    安全性。又丁○○未依醫生之處方擅自服用系爭藥品，縱使
    身體健康受有損害，亦無法歸責於伊，丁○○與有過失等語
    ，資為抗辯。求為命駁回丁○○之訴。
四、福倫藥局經合法通知未於言詞辯論期日到場，據其於原審到
    場陳述，對丁○○至其藥局購買藥品之事實未爭執。
五、原審為丁○○全部敗訴之判決，即駁回丁○○之訴。丁○○
    不服，提起上訴，其上訴聲明：(一)原判決廢棄。(二)默沙東藥
    廠、福倫藥局應連帶給付1,000萬元，及自起訴狀繕本送達
    之翌日起至清償日止，按年息5％計算之利息。
    默沙東藥廠之答辯聲明：上訴駁回。
六、丁○○、默沙東藥廠之不爭執事項如下：
  (一)丁○○於93年7月31日至莫笑華診所就診禿髮現象。
  (二)丁○○於95年3月16日、同年4月13日、同年5月12日、同年6
    月10日、同年7月9日，至福倫藥局購買系爭藥品共5盒（福
    倫藥局出具之證明單據見原審卷6頁）。
  (三)丁○○因白色毛髮於96年1月12日至行政院國軍退除役官兵
    輔導委員會台中榮民總醫院（下稱台中榮總）就診，其描述
    「於94年11月開始口服FINASTERIDE每天一顆治療雄性禿，
    直至95年7月，於95年4月開始出現毛髮研（顏之誤載）色變
    白及透明化，同期間無使用或服用其他藥物，白色毛髮變化
    可能和FINASTERIDE（柔沛）的使用有關」（照片見原審卷5
    頁、診斷證明書見原審卷16頁）。
  (四)系爭藥品於86年開始於世界各國申請上市，迄今已在63個國
    家註冊取得核可。系爭藥品於89年間經主管機關行政院衛生
    署核准輸入，並於仿單上記載「不良反應」、「禁忌症」、
    「警語及注意事項」等情，有系爭藥品之仿單可證（仿單見
    原審卷33頁、34頁、行政院衛生署藥政處書函見原審卷227
    頁、行政院衛生署藥品許可證見原審卷241頁、242頁）。
七、按「從事設計、生產、製造商品或提供服務之企業經營者，
    於提供商品流通進入市場，或提供服務時，應確保該商品或
    服務，符合當時科技或專業水準可合理期待之安全性」、「
    商品或服務具有危害消費者生命、身體、健康、財產之可能
    者，應於明顯處為警告標示及緊急處理危險之方法」；「從
    事經銷之企業經營者，就商品或服務所生之損害，與設計、
    生產、製造商品或提供服務之企業經營者連帶負賠償責任」
    ，消費者保護法第7條第1項、第2項、第8條第1項前段定有
    明文。又消費者保護法為保護消費者權益，除要求企業經營
    者應盡一般標示義務外，更要求企業經營者對商品或服務，
    若有致消費者危險之可能時，應盡警告之義務，以期讓消費
    者享有安全之消費環境。其使用說明、使用須知及警告，在
    內容上必須清晰，詳盡應可理解，足以使一般消費者得以無
    危險地使用產品；對於特別之健康危險，必須醒目而鄭重警
    告，使智能及注意能力低於一般程序之使用人，亦可注意及
    之。企業經營者若違反上開警告義務，該商品即具指示瑕疵
    ，應負無過失賠償責任。經查：
  (一)丁○○主張其為治療禿髮症狀，自93年7月31日至94年1月18
    日止，陸續至莫笑華診所就診，經該診所醫師診斷後，認伊
    除患雄性禿外，疑似有簇狀禿髮之現象。嗣因在上開診所治
    療之效果不佳，因系爭藥品為治療雄性禿用藥，且非健保給
    付之藥品，遂自94年11月、12月間起自費購買系爭藥品，每
    日口服一顆以治療雄性禿症狀，並於95年3月16日、同年4月
    13日、同年5月12日、同年6月10日、同年7月9日向福倫藥局
    自費陸續購買系爭藥品五盒服用。詎其自95年4月間起，開
    始出現全身毛髮變白及透明化，迄95年7月間全身毛髮已呈
    白色及透明化等情，業據其提出服用系爭藥品前之照片、服
    用系爭藥品後之照片、福倫藥局出售系爭藥品之證明單據為
    證（見原審卷5頁、6頁）。另丁○○確實於93年7月31日、
    同年9月8日、同年9月20日、同年10月6日、同年11月22日、
    同年12月6日、94年1月18日、同年11月30日、同年12月13日
    、95年11月21日至莫笑華診所看診，93年7月31日診斷結果
    認丁○○除雄性禿外，並疑似有簇狀禿髮現象，該病歷記載
    「ANDROGENETIC ALOPECIA，SCALP R/O ALOPECIA AREATA．
    ．．」（雄性禿並疑似有簇狀禿髮）、93年9月8日記載「．
    ．POOR RESPONSE TO PREVIOUS TX」（先前投藥之反應效果
    不佳）、93年11月22日記載「．．2×3CM×3 NEW LESIONS
      」（2×3公分×3之新禿髮損害）、94年1月18日記載「．
    ．2×3 CM×3 NEW LESIONS」（2×3公分×3之新禿髮損害
     ），有該診所檢送之病歷影本可參（見原審卷193頁至197
    頁），足認丁○○在莫笑華診所就診，惟截至94年1月18日
    止對其禿髮症狀未見改善，是其主張因禿髮症狀未見改善，
    遂自94年11月、12月間自費購買系爭藥品服用一節，應非虛
    詞。
  (二)又丁○○於95年3月16日、同年4月13日、同年5月12日、同
    年6月10日、同年7月9日至福倫藥局購買系爭藥品共5盒，此
    有福倫藥局出具之證明單可參（見原審卷6頁），平均每月
    購買一盒，佐以系爭藥品一盒有28錠膜衣錠（該外包裝盒見
    原審卷33頁），如每日服用一錠，則一個月約需一盒，是丁
    ○○陳述每日口服一錠系爭藥品，核與其購買藥品之數量相
    當。嗣丁○○因全身毛髮呈白色及透明化，於96年1月12日
    至台中榮總求診，「其陳述於94年11月開始口服FINASTERID
    E（即柔沛）每天一顆治療雄性禿，直至95年7月，於95年4
    月開始出現毛髮研（顏之誤載）色變白及透明化，同期間無
    使用或服用其他藥物，白色毛髮變化可能和FINASTERIDE（
    柔沛）的使用有關」，有台中榮總96年1月31日出具之診斷
    證明書足參（見原審卷16頁），對照丁○○未服用系爭藥品
    前之照片，除額頭上方之頭髮髮量較少外，其餘頭髮係呈黑
    色，惟其服用系爭藥品後，頭部之頭髮則呈白色及透明化之
    現象（照片見原審卷5頁）。參諸證人乙○○○○到院證述
    「（丁○○是否曾經因為身體上的毛髮變白去你看診的地方
    求診過？）他有來看診，看了兩三次左右，當時我在台中榮
    民總醫院服務」、「（有無對他說何病因以致毛髮變白？）
    我是根據他描述的情形分析給他，我記得他說，他是為了掉
    頭髮所以服用一個藥品柔沛，服用之後頭髮開始變白並且持
    續掉頭髮，從病史上來看時間的先後順序，病人認為跟柔沛
    有關，我認為是有這個可能性，但是需要很多的証據証明，
    這就是所謂的藥物不良反應，藥物不良反應分好幾種等級，
    一般來講很難百分之百確認，我是跟病人講這要有其他的檢
    查或者是證據，我建議他停用一段時間看看頭髮顏色會不會
    恢復．．」、「（停用藥物一段時間看看有無恢復，如果有
    恢復的話是否就是指那份藥物有不良反應？）對的，大部分
    情形是如此，藥物不良反應停用之後，不良反應應該要恢復
    ，但是有些反應是永久性的，就沒有辦法恢復」，又經證人
    乙○○○○於98年7月2日當庭檢視丁○○之頭髮，亦認「現
    在上訴人的頭髮與我以前看到的完全不一樣，以前我看的他
    頭髮只有一點點而且細小，大部分是亮亮的白色，已經接近
    是光頭，現在很明顯大部分是黑色正常的頭髮」等語甚詳（
    見本院卷135頁反面、136頁），是丁○○接受證人乙○○○
    ○之建議，停止服用系爭藥品一段時間後，其頭髮之髮色已
    回復呈正常黑色之狀態，可見丁○○主張其因服用系爭藥品
    之不良反應，始導致其頭髮髮色呈白色及透明化等情，尚非
    無據。至於默沙東藥廠抗辯丁○○自述94年11月起開始服用
    系爭藥品，無證據證明云云，惟一般病患因身體病痛至醫院
    求診，為求身體早日回復健康，當會據實回覆醫生之問診，
    鮮少不顧身體健康而故意虛偽陳述，丁○○係因毛髮呈白色
    、透明化之異常狀況，於96年1月12日至台中榮總求診，為
    使看診之醫師明白其身體狀況，其陳述自94年11月間起，每
    日服用系爭藥品一錠乙節，並無故意虛偽陳述之必要，況其
    購買之系爭藥品經送檢驗，確實為默沙東藥廠生產製造之真
    品，業據默沙東藥廠陳述在卷（見原審卷45頁反面），是丁
    ○○主張自94年11月起開始每日服用系爭藥品一錠，以治療
    禿髮症狀，應屬可採，默沙東藥廠上開抗辯，殊非足取。
  (三)默沙東藥廠辯稱丁○○未能舉證證明服用系爭藥品導致其頭
    髮髮色呈白色、透明化之因果關係云云，惟查企業經營者主
    張其商品於流通進入市場，或其服務於提供時，符合當時科
    技或專業水準可合理期待之安全性者，就其主張之事實負舉
    証責任；當事人主張有利於己之事實者，就其事實有舉證之
    責任。但法律別有規定，或依其情形顯失公平者，不在此限
    （消費者保護法第7條之1第1項、民事訴訟法第277條規定甚
    明），雖然行政院國軍退除役官兵輔導委員會台北榮民總醫
    院、國防醫學院三軍總醫院、國立台灣大學醫學院附設醫院
    、財團法人長庚紀念醫院（林口）分院均函覆原審謂上開醫
    院無法提供基因檢驗及毛髮切片之鑑定服務；無直接受理法
    院來函鑑定服務；無毛髮變白與基因突變之基因檢測技術；
    無法安排相關鑑定等語（上開醫院函文見原審卷63頁、139
    頁至141頁），即無法就丁○○之基因與其頭髮髮色轉變一
    節為科學之鑑定。然丁○○僅係一般消費者，其因使用系爭
    藥品之不良反應而導致其頭髮髮色之改變，已據證人乙○○
    ○○證述在卷，業如前述，如再強令消費者丁○○須就自身
    之基因是否因服用藥物改變，及與頭髮髮色轉變一節負鑑定
    責任，對消費者丁○○而言，實屬過苛且顯失公平，並不符
    合民事訴訟法第277條規定之意旨。又系爭藥品自1997年（
    民國86年）上市以來至2003年5月止，已在65個國家註冊取
    得核可上市，預估每年之使用量約為390萬病人，從默沙東
    藥廠內部通報系統資料，已有71個案例係有關人體髮色轉變
    ，整體通報率為每10萬個有1.8個案例一節，業據默沙東藥
    廠陳述在卷（見原審卷28頁、29頁、本院卷65頁），顯然使
    用過系爭藥品之消費者已有71個案例導致人體髮色之轉變，
    且均通報默沙東藥廠知悉，即已有合理之懷疑系爭藥品會對
    消費者之身體健康造成損害，則依消費者保護法第7條之1之
    規定，自應由企業經營者即默沙東藥廠舉證證明，系爭藥品
    於流通進入市場時，符合當時科技或專業之水準，並不會對
    消費者人體髮色造成改變，具有可合理期待之安全性，然默
    沙東藥廠並未能舉證以實其說，其上開抗辯，洵非足取。
  (四)另檢視系爭藥品之仿單，其禁忌症、警告、注意事項中，僅
    對懷孕或可能懷孕之婦女禁用、不適用於兒童病患、婦女接
    觸系爭藥品對男性胎兒具有危險性、對肝功能異常之患者應
    小心服用ＰROPE CIA（指柔沛），因FINASTERIDE主要是在
    肝臟中代謝等等為警告，此外，並無任何隻字片語提及服用
    系爭藥品，有可能會導致頭髮髮色之轉變（仿單見原審卷34
    頁正反面）。默沙東藥廠係生產製造系爭藥品之企業經營者
    ，藉銷售系爭藥品而獲取企業之利潤，其對系爭藥品有任何
    可能危害消費者人身安全之意見，只要係對商品危險性之合
    理懷疑，均應在包裝盒或仿單上加以記載，並以適當之警告
    標示，促請購買系爭藥品之消費者注意，以決定是否欲購買
    系爭藥品，且如服用後有仿單所標示之不適應症狀時，可立
    即停用系爭藥品，以維護消費者之身體健康。且上開警告之
    資訊，亦應隨著系爭藥品流通進入市場之時間、科技及專業
    水準之提升、消費者使用系爭藥品後通報資訊之增加．．等
    等，而隨時更新或增加警告標示。默沙東藥廠自系爭藥品上
    市後，明知已有71個案例會導致消費者之毛髮髮色改變，即
    已知悉有上述安全性之合理懷疑，卻未於系爭藥品之外包裝
    或仿單上為適當之警告標示，其對系爭藥品具有指示瑕疵，
    洵堪認定。從而，丁○○依消費者保護法第7條第1項、第2
    項、第8條第1項前段之規定，請求系爭藥品之生產製造者默
    沙東藥廠、經銷商福倫藥局負連帶損害賠償責任，於法有據
    。
八、按「不法侵害他人之身體、健康、名譽、自由、信用、隱私
    、貞操，或不法侵害其他人格法益而情節重大者，被害人雖
    非財產上之損害，亦得請求賠償相當之金額」，民法第195
    條第1項定有明文。茲就丁○○得請求之賠償金額，析述如
    下：
  (一)減少勞動能力損害：
    丁○○請求自95年4月起至100年3月止，每月薪資45,000元
    計算之減少勞動能力損害計2,625,195元云云，惟丁○○服
    用系爭藥品後，其頭髮髮色呈白色、透明化之現象，僅頭髮
    之外觀有所改變，對其身體四肢之勞動能力並無影響，此外
    ，復無證據足資證明丁○○之勞動能力受有減少損害，是其
    請求上開賠償金額，即非有理。
  (二)慰撫金：
    查丁○○係64年1月12日生（見原審卷16頁診斷證明書所載
    ），於服用係爭藥品髮色改變（約95年4月間）時值32歲，
    正值壯年，其自95年4月起因頭髮外觀之改變，對其日常生
    活、交友均會產生重大影響，其精神上自係承受相當大之壓
    力及痛苦，及其停用服用系爭藥品後，於98年7月2日到庭時
    ，頭髮髮色已回復為正常之黑色狀況，暨默沙東藥廠在我國
    境內營業所用資金金額為125,000,000元，福倫藥局之資本
    總額為60,420,000元、實收資本總額為40,280,000元（默沙
    東藥廠之外國公司認許事項變更表見原審卷51頁、福倫藥局
    之公司登記事項表見原審卷55頁），為正常營運之公司等一
    切情狀，而認丁○○得請求之慰無金以500,000元為適當。
  (三)懲罰性賠償金：
    惟消費者保護法第51條規定：「依本法所提之訴訟，因企業
    經營者之故意所致之損害，消費者得請求損害額三倍以下之
    懲罰性賠償金；但因過失所致之損害，得請求損害額一倍以
    下之懲罰性賠償金」，本條之適用，係以企業經營者提供之
    商品或服務，與消費者之損害之間，具有相當因果關係為要
    件，且其損害係屬財產上之損害，並不包含非財產上之損害
    。本件丁○○僅得請求慰撫金，並不得請求財產上之損害，
    自無上開條文之適用，故其主張依上開條文請求一倍之懲罰
    性賠償金云云，為無理由。
九、按「損害之發生或擴大，被害人與有過失者，法院得減輕賠
    償金額，或免除之」，民法第217條第1項定有明文。查系爭
    藥品為必須經醫師處方始得服用治療「雄性禿」之處方藥，
    在藥品包裝及仿單上，均有標示「本藥須由醫師處方使用」
    字句，有藥品外包裝盒及仿單可稽（見原審卷33頁、34頁）
    。丁○○雖主張係聽從莫笑華診所醫師之建議而使用系爭藥
    品云云，業據莫笑華診所否認，有該診所97年12月5日函示
    「．．診斷該病患為圓禿，本診所於94年11月30日及94年12
    月13日門診局部針劑治療，並無建議該病患使用”柔沛”膜
    衣錠」等語甚明（見本院卷70頁），是丁○○上開主張，難
    予採信，其因急欲治療頭部禿髮之症狀，未經醫師處方指示
    使用，即擅自購買系爭藥品服用，服用後自95年4月起即見
    髮色變化現象，未求助專業，仍繼續服用，其本身對髮色轉
    變之損害發生及擴大，即與有過失。爰審酌兩造之行為態樣
    、所受損害等一切情狀，而認默沙東藥廠、福倫藥局之賠償
    責任應酌減70％為適當（即默沙東藥廠、福倫藥局負擔30％
    責任、丁○○負擔70％責任），準此，默沙東藥廠、福倫藥
    局應連帶賠償之金額為15萬元【500,000×（1－70％）＝
    150,000】。
十、從而，丁○○依消費者保護法第7條第1項、第2項、第8條、
    民法第184條、第195條第1項之規定，請求默沙東藥廠、福
    倫藥局連帶賠償150,000元，及均自96年4月27日起（起訴狀
    繕本於96年4月26日送達，送達回證見原審卷22頁、23頁）
    至清償日止，按年息5％計算之利息，為有理由，其逾此部
    份之請求，於法無據，不應准許。原審就上開應准許部分，
    為丁○○敗訴之判決，尚有未洽，上訴意旨指摘原審判決此
    部分不當，求予廢棄，為有理由，爰由本院予以改判如主文
    第二項所示。另因上開金額未逾150萬元，本院判決後即告
    確定，毋庸為假執行之諭知，原審駁回此部分假執行之理由
    與本院雖有不同，仍應予維持。至於丁○○之請求不應准許
    部分，原判決為其敗訴之判決，並駁回其假執行之聲請，核
    無不合，上訴意旨求予廢棄改判，為無理由，應駁回其上訴
    。
十一、本件事證已臻明確，兩造其餘攻擊防禦方法及立論之證據
      資料，均經本院審酌後，對判決結果不生影響，爰無庸逐
      一論述，併此敘明。
十二、據上論結，本件上訴為一部有理由，一部無理由，依民事
      訴訟法第450條、第449條第1項、第463條、第385條第1項
      前段、第79條，判決如主文。
中    華    民    國    98    年     8    月     4    日
                  民事第十六庭
                        審判長法  官  劉靜嫻
                              法  官  謝碧莉
                              法  官  呂淑玲
正本係照原本作成。
被上訴人不得上訴。
上訴人丁○○如不服本判決，應於收受送達後20日內向本院提出
上訴書狀，其未表明上訴理由者，應於提出上訴後20日內向本院
補提理由書狀（均須按他造當事人之人數附繕本）上訴時應提出
委任律師或具有律師資格之人之委任狀；委任有律師資格者，另
應附具律師資格證書及釋明委任人與受任人有民事訴訟法第466
條之1第1項但書或第2項（詳附註）所定關係之釋明文書影本。
中    華    民    國    98    年     8    月     6    日
                              書記官  明祖全
附註：
民事訴訟法第466條之1（第1項、第2項）：
對於第二審判決上訴，上訴人應委任律師為訴訟代理人。但上訴
人或其他法定代理人具有律師資格者，不在此限。
上訴人之配偶、三親等內之血親、二親等內之姻親，或上訴人為
法人、中央或地方機關時，其所屬專任人員具有律師資格並經法
院認為適當者，亦得為第三審訴訟代理人。

司法院資訊處製作；財團法人民間司法改革基金會備份。
